# Biologi Molekular

## Cell Structure & Organel

Tujuan: memahami teknik teknik biologi molekuler untuk kepentingan klinis.

Sel: bagian terkecil fungsional penyusun organisme

**Prokaryotic** - ukuran diameter 0.2 - 2.0 mikrometer - no nuclear membrane - DNA sirkuler - etc

**Eukaryotic** - ukuran diameter 10 - 100 mikrometer - ada nuclear membrane - DNA dalam kromosom - etc

### Organel Sel

1.  Inti Sel

terdapat kromosom, mengandung DNA, protein histone dan non histone.

Central Dogma: DNA ditrankripsi menjadi mRNA DNA direplikasi menjadi kopi DNA lain

mRNA akan di translasi menjadi Protein,

Jenis RNA: mRNA, tRNA, rRNA, miRNA, siRNA

2.  Membran sel

Terdiri dari Fosfolipid bilayer, protein integral & perifer,

3.  Sitoplasma

4.  Ribosom subunit kecil dan besar bersatu menjadi kompleks. Ribosom bisa menmpel pada RE kasar.

5.  retikulum endoplasma

6.  mitokondria

7.  Badan Golgi

8.  Lisosom

9.  Peroksisom

## Genome Organization

Genome =\> chromosome =\> Chromatin =\> Gene

**Gen vs DNA**

-   Gen = unit fungsional dan struktural hereditas
-   DNA = Struktur template RNA

Ukuran panjang DNA nukleus =\> 3200 million base pair ukuran panjang DNA mitokondria =\> 16.6 kilo base pair

```{r}
#| label: fig-genomes
#| fig-cap: "Human Genomes"
#| fig-cap-location: bottom
#| fig-align: center
#| fig-width: 4

DiagrammeR::grViz("digraph {
  
graph[layout = dot, rankdir = TB, fontsize = 10]

node[shape = rectangle]

a [label = 'Human Genomes']
b [label = 'Nuclear Genomes']
c [label = 'Mitochondria Genomes']
d [label = 'Genes and gene related DNA']
e [label = 'Extragenic DNA']
f [label = '2 rRNA']
g [label = '22 tRNA']
h [label = '13 Polypeptide encoding genes']
i [label = 'Coding and Regulatory DNA']
j [label = 'Non-coding DNA']
k [label = 'Unique Low copy number DNA']
l [label = 'Repetitive DNA']
m [label = 'Pseudogene']
n [label = 'Gene fragments']
o [label = 'Introns, untranslated sequences']
p [label = 'Interspersed repeats']
q [label = 'tandem repeats']

a -> {b c}
b -> {d e}
d -> {i j}
j -> {m n o}
c -> {f g h}
e -> {k l}
l -> {p q}



}")
```

pol 1 mRNA pol 2 lain lain pol 3 rRna

### Protein coding genes

-   Genes memiliki exon dan intron, ukuran bervariasi
-   ada genes yang tidak memilili intron =\> gene coding histone
-   gene yang berukuran besar, pengkode dystropin, 99% menganding intron
-   Gen yang sering di transkripsi biasanya memiliki intron yang pendek

**RNA Coding Sequence** DNA =\>\> Enhancer -- Promoter --------------------------------------------------------------- terminator

transkripsi

pre-RNA =\>\> 5'cap -- leader -- exon-intron-exon-intron-exon-intron-exon-intron---trailer--- poly A tail 3' cap dan poly A tail ditambah post transkripsi

mature mRNA 5'cap -- leader -- exon---trailer--- poly A tail 3'

translasi di sitoplasma

mRNA =\> monosistronik = 1 untai RNA menyandi 1 gen =\> manusia, polisistronik di prokaryotic

### Codon

1 kodon terdiri dari 3 basa. terdapat 64 kodon, termasuk 3 stop kodon Lihat tabel kodon

## DNA & RNA Structure

Central dogma.........

## Signal Transduction

Komponen membran Sel:

-   Phospolipid bilayer bersifat amphiphatic yaitu ada sisi hidrofobik dan sisi hidrofilik. Komponen terdiri dari
    -   Phospate Head
    -   Glycerol Backbone
    -   Fatty Acid Tails
-   Protein:
    -   Integral protein, melewati 2 lapir membran
    -   Peripheral protein, menempel hanya pada 1 lapis membran

Sifat fosfolipid semipermeable, yakni permeable terhadap zat selektif. - Small non polar, mudah melewati membran (Co2, O2) - Small polar, bisa melewati membran tapi lambat (ethanol) - Large Non-polar - Large Polar - Charged

Komponen sel signalling

1.  Signal

2.  Reseptor Sensing the signal. Terjadi perubahan struktur reseptor saat berinteraksi dgn signal

    -   2 tipe reseptor
        -   Intraseluler/cytosolic receptor eg. steorid hormone

        -   ekstraseluler/transmembrance/cell surface membrane receptor eg. polypetide hormone (insulin, glukagon).

            Tipe transmemberane reseptor:

            -   Ion channel linked receptor
            -   G Protein Linked Receptor, aktivasi protein meningkatkan konsentrasi second messenger, terjadi proses amplifikasi signal.
            -   Enzyme Linked Receptor, signal mengaktivasi aktivitas enzim yang juga menjadi reseptor. contoh : tyrosine kinase, phospolipase C memotong PIP2 menjadi IP3 dan DAG

to continued.....

## Cell Cycle

Siklus sel terdiri dari 2 tahap besar yaitu replikasi DNA dan segregasi sel. Siklus sell terdiri dari 4 fase: G1, S, G2 dan M. Proses siklus sel bukan hanya pembelahan, tetapi juga terkait dengan pertumbuhan sel dan proses lainnya.

Proses melibatkan poerubahan chromatin dari closed conformation (heterochromatin) yang sulit mengalami transkripsi (represed) menjadi Euchromatin (open chromatin) atau mudah transkripsi (activation)

Terdapat beberapa checkpoint siklus sel. checkpoints ukuran sel (protein dll, massa ribosomal), DNA damage. DNA damage bisa akibat:

-   faktor intrinsik
-   faktor extrinsik
-   Kontrol dari protein: p53 chk1

Faktor lain berpengaruh terhadap siklus sel - mutasi faktor checkpoint - epigenetic - aktivitas histon - smallDNA atau smallRNA, panjang 10-25 nucleotida, berfungsi mengenali transkrip untuk memotong mRNA yang sesuai.

```{r}
DiagrammeR::grViz("
                  digraph cellcycles{
                  graph[rankdir=TB, font=10]
                  
                  node[shape=rectangle]
                  
                  a
                  b
                  c
                  d
                  e
                  
                  f
                  g
                  h
                  
                  i
                  j
                  k
                  l
                  
                  {a b c d e} -> f
                  
                  
                  }
                  
                  ")
```

### G1

Fase Gap 1, menentukan apakah pasien akan masuk ke tahap pembelahan. Jika ada kondisi yang tidak optimal, maka sel tidak akan masuk ke pembelahan. Durasi paling panjang ada pada G1 (12-15 hrs)

Ada peran dari fosforilasi protein retinoblastoma (RB) oleh protein CDKs (cyclin dependent kinases.

Cyclin berikatan dengan CDKS, mengaktifkan CDK, CDK lalu melakukan fosforilasi enzim enzim terkait. CDK adalah kelompok serine/theronine protein kinases.

CDK 4/6 dan cyclin D dari unphosphorylated pRB menjadi hypofosforilasi pRb, oleh CDK4/6-cyclinD CDK 2 - cyclin E (post Repclication point)

Perain penting protein p53 dan Mdm2 pada G1. P53 penting juga pada fase G2 jika ada yang terlewat pada fase G1. p53 berfungsi posttranslational medification, termasuk fosforilasi.

### S

durasi 6-8 jam

CDK 2 dan cyclin A dari hypo menjadi hyperforilasi pRb, oleh CDK2-cyclinA

### G2

Durasi 3-5 jam

CDC2 - cyclin A hyperforilasi pRb

### M

Durasi 1 jam CDC2 - cyclin B hyperforilasi pRb

post M, defosforilasi pRB

## Mutastion & Free Radical & Antioksidan

Mutasi basa: substitusi, delesi, insensi.

### SUbstitusi biasanya terjadi 1 basa saja, sehingga sering juga disebut point mutation.

Substitusi bisa transversi menjadi transisi. Transisi: purin \> purin Transversi: purin \> pirimidin atau sebaliknya.

Hasil preotein: Silent mutation: asam amino sama Missense mutation: berubah kode asam amino Nonsense mutation: berubah menjadi stop kodon stop codon mutation: merubah stop kodon menjadi kodon asam amino.

### Delesi dan Insersi

Delesi dan insersi mengubah reading frame, sehingga disebut dengan frameshift mutation.

### 

### Molecular effect of Mutation

Within coding region - Silent (biasanya mutatasi pada basa ketiga di kodon, sering tidak mengganti asam amino) - Missense - Non-sense (premature stop codon) - Frameshift

Within non-coding region - SPlicing mutation - Regulatory Sequence mutation

### Clinical Effect of Mutation

-   Acceptable
-   Partially acceptable
-   Unacceptable (fatal/letal)

bisa menumbulkan kanker, inborn error metabolism.

Kanker muncul: - altered protein

### DNA Repair

#### SPontaneous Mutation

-   Mismatch Repair DNA kita secara natural ada metilasi, jika belum termetilasi setelah replikasi maka akan di excisi oleh endonuclease.

#### Metagen

-   Photoreactivation Timin Dimer, dipotong pada dimernya lalu dilakukan excision repair.

Tipe Repair - Base excision repor - Nucleotide excision repair.

### Free Radical

Molekul yang memiliki elektron yang tidak berpasangan di orbit terluarnya. Radikal bebas tidak stabil, sehingga mencuri elektron dari molekul lain, dan mencipkan radikal bebas lain.

Oksidant: elektron acceptor, Fe3+ + e =\> Fe2+

Sifat: 1. Highly reactive, 2. Unstable 3. Very short half-life 4. Generate new radicals by chain reaction 5. Cause damage to biomolecules, cells

#### Reactive Oxygen Species (ROS)

-   H2O2

ada juga Reactive nitrogen species

Sulit diperiksa secara langsung. Pemeriksaan secara tidak langsung dengan pemeriksaan produk dari hasil paparan radikal bebas.

Sumber radikal bebas: - Mitokondria pada proses pembentukan ATP,

#### Sumber Radikal Bebas

-   Endogen
-   EKsogen

## DNA Replication

Replikasi DNA terjadi pada fase S pada siklus sel bertujuan membuat copy DNA untuk diwarikan ke sel keturunanya.

## Mutation & DNA Repair

## Gene Expression

Jumlah gene sel manusia ada sekitar 20 rb - 30 rb. Setiap sel somatik sama jumlahnya, yang berbeda adalah aktivasinya pada masing-masing tipe sel.

Proses transkripsi: ada inisiasi, elongasi dan terminasi. Proses translasi: iniasi, elongasi, terminasi

### Transkripsi

#### Inisiasi

RNA Pol 1, RNA pol 2, RNA pol 3.

Promoter mengenali sekuens DNA spesifik yang disebut responsive element dalam proses inisiasi transkripsi. Ada komples TATAA Box. Kompleks promotor menarik aparatus faktor faktor yang membentu proses transkripsi. Selain promotor adalah enhancer. Enhancer terletak lebih jauh dari gene terkait, baik upstream atau downstream yang membentuk sebuah DNA loop berikatan dengan kompleks inisiasi.

#### Elongasi

#### Terminasi

Terminasi terjadi karena pemotongan strand RNA pada sekuens tertentu. RNA kemudian ditambah poly A tail untuk meningkatkan stabilitas. Makin panjang Poly A tail, makin stabil.

#### Post transcriptional Step in Gene Expression.

1.  mature RNA megalami splicing
2.  Penambahan 5' end cap, menjadi 7 mentilguanosin cap
3.  Penambahan 3' poli adenin tail

Terjadi regulasi paska transkripsi melibatkan small/micro RNA.

### Translasi

### Regulasi Transkripsi

Regulasi mRNA tergantung 1. kestabilan mRNA 2. pasangan mirna (RNAi) 3. keadaan sel 4. Metilasi DNA (pada sitosin)

Transcription control of genes transcriptional regulation occurs at two interconnected levels - Histon complex - **histon COde** -

## Control of Gene Expression

## Genetic Variation

Microevolution is a change in allele frequencies in a population over generations. Three mechanism:

-   Natural Selection
-   Genetic Drift
-   Gene flow

only natural selection causes adaptive evolution. Hardy - Winberg Equilibrium: genetic variation will remain constant from one generation to the next in the absence of disturbing factors.

## Genotyping

Process determining the genetic constitution of an individual. Perbedaan interspesies \<1%.

Genotyping pada manusia untuk mengetahui susceptibilitas atas penyakit dan response terhadap pengobatan.

### Polimorfisme vs Mutasi

Perubahan basa DNA, mutasi perubahan sekuens dari normal. Polimorfisme adalah perubahan basa yang merupakan variasi normal.

Polimorfisme bisa berupa silent point mutation.

## Stem Cell

Sel yang belum terspesialisasi. 

- Ebroyonic Stem Cells ( inner cells mass)

## Molecular Biology Technique

## Aplication of Molecular Biology in Medicine
